臺灣高雄地方法院刑事判決　　　　　　　　　　　　九十三年度交訴字第一六號
　　公　訴　人　臺灣高雄地方法院檢察署檢察官
　　被　　　告　乙○○
　　選任辯護人　林伯祥律師
右列被告因過失致死案件，經檢察官提起公訴（九十三年度偵字第二四三八號），本
院判決如左：
    主  文
乙○○從事業務之人，因業務上之過失致人於死，處有期徒刑壹年。
    事  實
一、乙○○係西藥房負責人，平日以販售藥品及駕駛自用小客車運送藥品為業，係以
    駕駛為附隨業務之人。其於民國九十三年一月二十八日七時五十分許，駕駛車牌
    號碼Ｓ七—二四０六號之白色喜美自用小客車，自其位於高雄縣內門鄉○○村○
    ○路五四號之住處出發，欲運送藥品前往高雄縣美濃鄉某處，沿高雄縣旗山鎮台
    三線由北往南方向行駛，行經台山線旗山段四０五點八公里處之際，前方適有洪
    金全駕駛Ｆ六—七六七二號自用小貨車於該路段同車道欲行左轉，並已完成轉彎
    之準備，詎乙○○本應注意駕駛人應注意車前狀況，隨時採取必要之安全措施及
    保持安全距離及間隔；及汽車於同一車道行駛時，後車與前車之間應保持隨時可
    以煞停之距離，且是時天候晴朗、省道柏油道路乾燥無缺陷、路面無障礙物、日
    間自然光線且視距良好，並無不能注意之情事，竟疏未注意，致其所駕駛前開自
    小客車右前車頭撞擊洪金全前開自用小貨車之左後方保險桿，致洪金全之自用小
    貨車受此撞擊而失控駛入對向內側車道，然旋有案外人張仁厚（業經臺灣高雄地
    方法院檢察署檢察官另為不起訴處分）駕駛車牌號碼ＺＺ─三四九號營業大客車
    ，沿該路段對向內側快車道同方向駛來，因事出突然、未及反應，遂與洪金全之
    自用小貨車迎面對撞，致洪金全受有左、右、上、下肢骨折等多處傷害，終因失
    血過多而不治死亡。至乙○○於駕車追撞洪金全之自用小貨車後，僅緩緩駛向道
    路右側停車，嗣由張仁厚見狀立即報警處理，始查悉上情。
二、案經洪金全之子甲○○訴由高雄縣政府警察局旗山分局報請臺灣高雄地方法院檢
    察署檢察官偵查起訴。
    理  由
壹、程序部分：
  一、按被告以外之人於審判外之言詞或書面陳述，除法律有規定者外，不得作為證
      據。刑事訴訟法第一百五十九條第一項固有明文。然同法第一百五十九條之五
      規定：「被告以外之人於審判外之陳述，雖不符前四條之規定，而經當事人於
      審判程序同意作為證據，法院審酌該言詞陳述或書面陳述作成時之情況，認為
      適當者，亦得為證據。當事人、代理人或辯護人於法院調查證據時，知有第一
      百五十九條第一項不得為證據之情形，而未於言詞辯論終結前聲明異議者，視
      為有前項之同意。」，其立法旨趣無非慮及傳聞證據未經當事人之反對詰問予
      以核實，原則上先予排除，惟若當事人已放棄詰問或未聲明異議，基於證據資
      料愈豐富，愈有助於真實發見之理念，且強化言詞辯論主義，法院仍可承認該
      傳聞證據之證據能力，合先敘明。
  二、證人張仁厚於本院審理中雖未到庭證述，然核其甫於本件案發後，旋即先後於
      案發現場製作道路交通事故談話紀錄表及前往高雄縣政府旗山分局車禍處理小
      組製作筆錄；而承辦員警於詢問之初，亦得針對刑事訴訟法第九十五條所定各
      項權利詳為告知並令其知悉；於詢問過程中，受訊者始終意識清楚且未有何強
      暴、脅迫或以其他不正方法之情事，是以上開張仁厚之談話紀錄表及警詢筆錄
      依法雖屬傳聞證據，原不具有證據能力，然其此等陳述既未經檢察官、被告及
      辯護人就其證據能力表示異議，於審判程序中亦經本院提示並告以要旨，且各
      由檢察官、辯護人及被告等表示意見（本院九十三年十一月二十三日審判筆錄
      第六、七頁），復審酌該等言詞陳述作成時之外部情況並無不當，自具有特別
      可信性。又衡諸本件案發現場除張仁厚、被告與被害人洪金全外，再無其餘目
      擊者在場，從而若欲判斷被告是否成立犯罪，實有引用張仁厚於警詢中供述之
      必要性。揆諸右揭說明，本院自得逕以卷附張仁厚之交通事故談話紀錄表及警
      詢筆錄採為認定事實之依據。
  三、次按，證人、鑑定人依法應具結而未具結者，其證言或鑑定意見，不得作為證
      據，刑事訴訟法第一百五十八條之三亦有明文。張仁厚於偵查中所述各節雖有
      不免或有涉及被告之處，然因其是時乃以共同被告之身分接受傳訊，要非立於
      證人地位而陳述，檢察官亦未依法命其具結，是其此部分所述依法自不具證據
      能力。至前述張仁厚之談話紀錄表及警詢筆錄部分，參以同法第一百九十六條
      規定：「司法警察官或司法警察因調查犯罪嫌疑人犯罪情形及蒐集證據之必要
      ，得使用通知書通知證人到場詢問。第七十一條之一第二項、第七十三條、第
      七十四條、第一百七十五條第二項第一款至第三款、第四項、第一百七十七條
      第一項、第三項、第一百七十九條至第一百八十二條、第一百八十四條、第一
      百八十五條及第一百九十二條之規定，於前項證人之通知及詢問準用之。」，
      足見司法警察詢問證人並未準用該法第一百八十六條有關「證人應命具結」之
      規定，是此部分自不受同法第一百五十八條之三規定之限制，併予敘明。
  四、再者，刑事訴訟法第一百五十六條第一項規定被告之自白，非出於強暴、脅迫
      、利誘、詐欺、疲勞訊問、違法羈押或其他不正之方法，且與事實相符者，得
      為證據。本件辯護人雖提出國軍高雄總醫院附設民眾診療服務處診斷證明書一
      紙，辯稱被告因本件案發後驚嚇過度，罹患有「缺血性癡呆」、「老年性器質
      性精神病」等疾病，一時情緒失控，以致於偵查中放聲大笑，遂認被告於偵查
      中之陳述不具證據能力云云。然其此部分主張難謂與上開法律規定不具證據能
      力之要件相當，是本件被白偵查中之自白是否可信，僅係證據證明力之問題，
      實與證據能力無涉。且參以該診斷證明書之時間為「九十三年八月二十六日」
      ，而遍觀被告於偵查中之應訊日期分別為同年一月二十八日、同年四月二十二
      日及同年七月六日，均係被告上開就診日期之前所為，從而該診斷證明書尚無
      從據以證明被告前述應訊時之精神狀態，從而本院仍得以被告偵查中自白採為
      本件之證據。
貳、實體部分：
一、訊據被告乙○○固坦承於右揭時、地駕駛前開自用小客車，自後撞擊洪金全之自
    用小貨車之事實，惟矢口否認有何業務過失致死之犯行。辯稱：對方突然緊急煞
    車，伊就追撞上去；伊有保持安全距離，距離前方前方車輛約六、七公尺，但煞
    不停；是對方左轉沒有打方向燈云云。辯護意旨則以：被害人洪金全血液檢測值
    中酒精含量超過法定標準，顯然與有過失；並認本件原鑑定、覆議機關有關肇事
    原因之鑑定未臻明確，亦未能說明雙方過失比例，遂聲請將本件送請國立成功大
    學再行鑑定；另請求對被告施以精神鑑定，證明被告確係因本件案發後驚嚇過度
    ，罹有「缺血性癡呆」、「老年性器質性精神病」等疾病，縱有過失，亦不宜受
    有期徒刑以上之宣告等語為被告辯護。經查：
（一）被告係西藥房負責人，平日以藥品販售及駕駛自用小客車運送藥品為業，乃以
      駕駛為附隨業務之人，於九十年一月二十八日七時五十分許，駕駛車牌號碼Ｓ
      七—二四０六號自用小客車，行經案發地點之際，因所駕駛之前開自小客車右
      前車頭撞擊被害人洪金全之自用小貨車左後方保險桿，致該自用小貨車受此撞
      擊後失控駛入對向內側車道，適有案外人張仁厚駕駛車牌號碼ＺＺ─三四九號
      營業大客車，沿該路段對向內側快車道同方向駛來，因反應不及，遂與被害人
      洪金全之自用小貨車迎面對撞，致洪金全受有左、右、上、下肢骨折等多處傷
      害，終因失血過多不治死亡等情，業據被告坦認不諱，並經張仁厚於警詢中供
      述綦詳，另有現場照片十六紙、道路交通事故調查報告表二份，道路交通事故
      現場圖、旗山分局道路交通事故談話紀錄表、臺灣高雄地方法院檢察署相驗屍
      體證明書及鑑定驗斷書各一件在卷可稽，足徵被告此部分自白核與事實相符，
      堪予採信。
（二）按當事人於案發時之供述，因較少權衡利害得失或受他人干預，依經驗法則，
      當較事後翻異之詞更為可信。被告雖迭以前詞置辯，然參諸其於警詢中自承與
      被害人洪金全之自用小貨車距離約兩部計程車之距離，伊當時在對方後面同一
      車道，對方緊急剎車，未打方向燈，伊始由後面追撞對左後車尾，伊發現危險
      時有煞車，但距離太近無法閃避（參見警卷第八頁反面、第九頁），於偵查中
      亦屢稱：伊當時有煞車、但煞不住；但伊現已無法確定有無煞車（相驗卷第二
      十九頁反面、第三十頁，偵查卷第二頁）等語；再佐以張仁厚警詢中亦供稱因
      對方（即被害人洪金全）在對向車道上追撞而偏向我的車道（警卷第六頁反面
      ），其親眼看見一部白色自小客車（即被告駕駛之Ｓ七—二四０六號自用小客
      車）在對向車道之內車道追撞藍色自小貨車（即洪金全駕駛之Ｆ六—七六七二
      號自用小貨車），自小貨車因而失控由安全島路口衝向我車道與我車頭發生對
      撞（參見警卷第十九頁之交通事故談話紀錄表）等情屬實。又本件關於肇事責
      任之歸屬，前由臺灣省高屏澎車輛行車事故鑑定委員會鑑定之結果，認係「乙
      ○○駕駛小客車未保持安全距離追撞前車為肇事原因」、「洪金全駕駛小貨車
      與張仁厚駕駛大客車無肇事原因」，因被告不服原鑑定結果聲請覆議，仍由臺
      灣省車輛行車事故覆議鑑定委員會決議維持上開鑑定意見等節，有臺灣省高屏
      澎車輛行車事故鑑定委員會高屏澎鑑字第九三０五八二號鑑定意見書、及臺灣
      省車輛行車事故覆議鑑定委員會九十三年六月二十一日府覆議字第九三一０四
      六七號函各一件在卷可佐。此外，汽車於遭受外力撞擊後，因受重力及慣性之
      影響，其裝載之物品、附著於車上之灰塵泥土及車體破碎物等，均可能留置於
      碰撞地點，形成散落物或油漬（如引擎受損或油箱破裂，以致機油或汽油流出
      ）、水漬（如水箱破裂而流出）等痕跡，此類跡證向為交通事件鑑定判斷車輛
      撞擊地點之之重要參考；且衡諸常情，駕駛人倘欲轉彎者，應於行經欲駛入道
      路之中心線前已完成轉彎之準備，以便順利轉入車道繼續行駛。本院綜觀前開
      卷附現場照片道路交通事故現場圖之記載，案發地點除道路中央有一滴水處外
      ，其餘散落物分別位於安全島上（喜美前板）、台三線北往南方向道路外側（
      Ｓ七—二四０六號自用小客車保險桿碎片）及Ｆ六—七六七二號自用小貨車與
      ＺＺ─三四九號營業大客車撞擊點中央，堪認被告與被害人洪金全二者車輛撞
      擊地點應為上開滴水處無訛。再衡以該滴水位置略於省道台三線安全島間隔處
      （即該省道旁邊之叉路中央），位在台三線由北向南方向之內側車道，且被害
      人洪金全受被告駕車撞擊後，即因車輛失控而逕朝對向內側車道行駛，綜此堪
      認被害人洪金全確於該地點內側車道欲行左轉，並已完成轉彎準備之際，因其
      自用小貨車左側車身面朝被告來車方向，而被告疏未注意車前狀況、且未能保
      持安全煞停距離，遂自後方以其右前車頭加以追撞，致被害人洪金全之自用小
      貨車失控駛入對向車道，而與張仁厚駕駛之營業大客車對撞，從而被告顯有過
      失之情甚明。是其所辯各節，均屬臨訟卸責之詞，委無足採。
（三）辯護意旨雖謂被害人洪金全之血液經採樣送驗，其檢測酒精含量值超過法定標
      準，顯然與有過失云云。惟依道路交通安全規則第一百十四條第二款規定，汽
      車駕駛人飲用酒類或其他類似物後其吐氣所含酒精濃度超過每公升零點二五毫
      克或血液中酒精濃度超過百分之零點零五以上者，不得駕車。且就醫學文獻所
      知，酒精對人體造成之影響，於呼氣時酒精濃度達每公升零點二五毫克（約相
      當於體內血液中酒精濃度五０ＭＧ＼ＤＬ或零點零五％）即會輕度中毒，造成
      輕度協調功能降低；呼氣酒精濃度達每公升零點五毫克時（約相當於體內血液
      中酒精濃度一００ＭＧ＼ＤＬ或零點一％）屬輕到中度中毒症狀，出現反應較
      慢、感覺減低、影響駕駛之狀況，有行政院國軍退除役官兵輔導委員會臺北榮
      民總醫院八十八年八月五日（八八）北總內字第二六八六八號函文可據。且對
      於呼氣酒精濃度已達每公升零點五五毫克（零點五五ＭＧ＼Ｌ）以上者，肇事
      率為一般正常人之十倍，認為已達不能安全駕車之標準，業經法務部八十八年
      五月十八日以法（八八）檢字第００一六六九號函告週知，以上各情當為我國
      一般民眾所熟知之事實，亦為本院職務上知悉之事實。觀諸卷附高雄縣政府警
      察局道路交通事故當事人酒精測定紀錄表所附被害人洪金全之衛生署旗山醫院
      檢驗報告，其血液中乙醇（即酒精）檢驗值為「五」，單位為「ＭＧ＼ＤＬ」
      ，據此推算，被害人洪金全於案發時其呼氣酒精濃度當為每公升零點零二五公
      克，含量甚微，尚未可證明其有因服用酒類不能安全駕駛之情事。是以辯護意
      旨率爾指陳被害人洪金全因飲用酒類後駕車而與有過失云云，洵屬無稽。
（四）當事人或辯護人聲請調查之證據，法院認為不必要者，得以裁定駁回之。下列
      情形，應認為不必要：(1)不能調查者、(2)與待證事實無重要關係者、(3)待證事
      實已臻明瞭無再調查之必要者、(4)同一證據再行聲請者，刑事訴訟法第一百六
      十三條之二定有明文。辯護意旨雖以本件前開鑑定有關肇事原因未臻明確，亦
      未詳加說明雙方過失比例，顯有未當，為此請求送由國立成功大學再行鑑定等
      語。惟查，茲據卷附臺灣省高屏澎車輛行車事故鑑定委員會鑑定意見書所載，
      該鑑定內容已然兼衡一般狀況（如肇事時間、地點、天候、路況、車損情形、
      傷亡情形）及肇事經過，並參酌駕駛行為、路權歸屬、法規依據與其他佐證資
      料予以綜合判斷，進而詳為肇事分析後，方始出具本件鑑定意見，且其鑑定意
      見亦經臺灣省車輛行車事故覆議鑑定委員會決議予以維持在案，是辯護意旨空
      言指摘鑑定意見不當云云，要無足採；另參以本件待證事實已臻明確，業如前
      述，自無再行送請鑑定之必要。另辯護意旨聲請本院對被告施以精神鑑定，期
      能佐證被告縱有過失，亦不宜受有期徒刑以上之宣告云云。然「量刑」係法官
      依據刑法法律之規定，審酌犯罪行為與犯罪人之一切與犯罪行為有關情節，並
      以刑罰目的觀與社會倫理之標準作評價，再以此評價結果選擇犯罪行為之法律
      效果，作為犯罪人之處遇依據，其範圍除選定刑罰之種類，進而確定刑度之狹
      義範疇外，尚包括緩刑或保安處分之諭知、免刑判決等，皆係量刑之範圍。為
      此法院應審酌行為人犯罪之一切情狀，兼衡犯罪之動機、目的、犯罪時所受之
      剌激、犯罪手段、犯人之生活狀況、品行、智識程度、與被害人平日之關係、
      犯罪所生危險或損害及犯罪後態度等諸般事項合併判斷。至行為人縱於犯罪後
      或因罹患疾病而不宜入監服刑者，要屬刑事執行（如是否保外就醫）之問題，
      實非法院量刑之參考。本件辯護人既謂被告係因本件案發後驚嚇過度，罹有「
      缺血性癡呆」、「老年性器質性精神病」等疾病等語，足見被告於案發肇事之
      際其精神狀況仍屬正常，並無因精神耗弱或心神喪失以致意思能力有所欠缺之
      情狀，是其要求將被告送請精神鑑定之聲請，亦屬無據。準此，本院爰認辯護
      人及被告上開請求鑑定之聲請，均核與前開刑事訴訟法第一百六十三條之二第
      三、四款之規定有悖，應予駁回。
（五）末按，刑法上所謂業務，係指個人基於其社會地位繼續反覆所執行之事務，其
      主要部分之業務固不待論，即為完成主要業務所附隨之準備工作與輔助事務，
      亦應包括在內，最高法院七十一年台上字第一五五０號著有判例。本件被告乃
      西藥房之負責人，主要業務為藥品之販售、運送，是其駕駛汽車要屬運送藥品
      業務之輔助行為，二者間具有直接、密切之關係，從而被告確係以駕駛為附隨
      業務之人無訛。又汽車在同一車道行駛時，除擬超越前車外，後車與前車之間
      應保持隨時可以煞停之距離；汽車行駛時，駕駛人應注意車前狀況及兩車併行
      之間隔，並隨時採取必要之安全措施，道路交通安全規則第九十四條第一項、
      第三項分別定有明文。被告既以駕駛車輛運送藥品為其附隨業務，且於案發時
      、地駕駛前開自用小客車欲運送藥品前往高雄縣美濃鄉，詎其原應注意上揭道
      路交通安全之規定，且衡諸案發時、地天候晴朗、省道柏油道路乾燥無缺陷、
      路面無障礙物、日間自然光線且視距良好，詎其應注意、能注意而疏未注意，
      進而肇致本件交通事故，並造成被害人洪金全受有左、右、上、下肢骨折等多
      處傷害，終因失血過多而不治死亡，是其過失行為與被害人洪金全死亡結果二
      者間，具有相當因果關係。職是，本件事證明確，被告業務過失致死犯行洵堪
      認定，應依法論科。
二、核被告乙○○所為，係犯刑法第二百七十六條第二項之業務過失致死罪。本院審
    酌被告前無犯罪紀錄，素行良好，此有臺灣高等法院被告全國前案紀錄表及本院
    被告被告院內索引卡紀錄表各一件附卷足參，茲念其僅因一時不慎，致有本件犯
    行，並參酌告訴人所受精神上傷害非微，兼衡被告之過失程度、迄今仍未能與告
    訴人達成和解，且犯後猶飾詞否認犯行，難見悔意等一切情狀，量處如主文所示
    之刑，以資懲儆。
據上論斷，應依刑事訴訟法第二百九十九條第一項前段，刑法第二百七十六條第二項
，罰金罰鍰提高標準條例第一條前段，判決如主文。
中      華      民      國      九十三      年      十二     月    七   日
                                  臺灣高雄地方法院交通法庭
                                    審判長法官  李  麗  珠
                                          法官  林  勇  如
                                          法官  陳  明  呈
右正本證明與原本無異。
如不服本判決，應於判決送達後十日內，向本院提出上訴狀。
                                        書記官  林  明  忠
中    華    民    國      九十三      年      十二      月      七      日
附錄本判決論罪科刑法條：
中華民國刑法第二百七十六條（過失致死罪）
因過失致人於死者，處二年以下有期徒刑、拘役或二千元以下罰金。
從事業務之人，因業務上之過失犯前項之罪者，處五年以下有期徒刑或拘役，得併科
三千元以下罰金。
